ACORDAO-COMPLETO-2424772

ACÓRDÃO 12272/2020 ATA 39/2020 - SEGUNDA CÂMARA

VISTOS, relatados e discutidos estes autos em que se analisam atos de concessão de aposentadoria emitidos pelo Tribunal Regional do Trabalho da 15ª Região em benefício das Sras. Luciana Minervino Balieiro Sormani, Luisa Cristina Pinez Campos Micaela, Maria Katsue Abe e Rosana Cláudia Franchi e do Sr. Márvio Vicente Rodrigues Ragognetti, ex-servidores naquele órgão.
ACORDAM os Ministros do Tribunal de Contas da União, reunidos em Sessão da 2ª Câmara, ante as razões expostas pelo Relator, e com fulcro nos incisos III e IX do art. 71 da Constituição Federal e nos arts. 1º, inciso V, e 39, inciso II, da Lei 8.443/1992, c/c o art. 259, inciso II, do Regimento Interno/TCU, em:
9.1. sobrestar o exame do ato de concessão de aposentadoria do Sr. Márvio Vicente Rodrigues Ragognetti até o trânsito em julgado do Recurso Extraordinário 636.553 no âmbito do Supremo Tribunal Federal;
9.2. considerar ilegais as concessões de aposentadorias em favor das Sras. Luciana Minervino Balieiro Sormani, Luisa Cristina Pinese Campos e Maria Katsue Abe, negando registro aos correspondentes atos; 
9.3. dispensar o ressarcimento das quantias indevidamente recebidas de boa-fé pelas interessadas indicadas no subitem precedente, consoante o disposto no Enunciado 106 da Súmula da Jurisprudência do TCU;
9.4. determinar ao Tribunal Regional do Trabalho da 15ª Região que:
9.4.1. promova o destaque das parcelas de "quintos/décimos" incorporadas com base em funções comissionadas exercidas entre 08/4/1998 a 4/9/2001, transformando-as em parcela compensatória a ser absorvida por reajustes futuros concedidos nos proventos das interessadas mencionadas no subitem 9.2 retro, desde que a hipótese não seja de decisão judicial transitada em julgado, nos moldes da decisão do Supremo Tribunal Federal no Recurso Extraordinário 638.115/CE; 
9.4.2. dê ciência, no prazo de 15 (quinze) dias, a contar do recebimento da notificação deste Acórdão, do inteiro teor desta Deliberação às Sras. Luciana Minervino Balieiro Sormani, Luisa Cristina Pinese Campos e Maria Katsue Abe, encaminhando a este Tribunal, no prazo de 30 (trinta) dias, comprovantes das referidas ciências;
9.4.3. alerte as interessadas de que o efeito suspensivo proveniente da interposição de possíveis recursos perante o TCU não as exime da devolução dos valores percebidos indevidamente após as respectivas notificações, caso os recursos não sejam providos;
9.5.  restituir os autos à Sefip para adoção das seguintes providências:
9.5.1. realizar diligência junto ao Tribunal Regional do Trabalho da 15ª Região, para que:
9.5.1.1. seja encaminhada a cópia dos mapas de exercício de funções e de incorporações de quintos/décimos referentes ao ato da Sra. Rosana Cláudia Franchi; 
9.5.1.2. evidencie se a interessada mencionada acima, ocupante do cargo de analista judiciário - especialidade Oficial de Justiça Avaliador, percebe o pagamento concomitante de quintos incorporados em funções exclusivas dos Oficiais de Justiça Avaliadores que estivessem no efetivo exercício das atribuições do cargo, cumulativamente com a Gratificação de Atividade Externa - GAE, o que configuraria bis in idem, conforme entendimento constante do Acórdão 2784/2016-TCU-Plenário, entre outros;
9.5.2. promover a correção do nome da beneficiária "Luisa Cristina Pinez Campos Micaela", grafado incorretamente no ato concessório de número 20784201-04-2015-000059-9, alterando-o para "Luisa Cristina Pinese Campos", de acordo com o registro constante do Cadastro de Pessoa Física número XXX.896.288-XX.

Atos de concessões de aposentadorias emitidos pelo Tribunal Regional do Trabalho da 15ª Região em benefício dos Srs. Luciana Minervino Balieiro Sormani, Luisa Cristina Pinez Campos Micaela, Maria Katsue Abe, Márvio Vicente Rodrigues Ragognetti e Rosana Cláudia Franchi, ex-servidores naquele órgão.

Segunda Câmara

Tribunal Regional do Trabalho da 15ª Região.

3. Interessados: Luciana Minervino Balieiro Sormani (XXX.616.568-XX), Luisa Cristina Pinese Campos (XXX.896.288-XX), Maria Katsue Abe (XXX.110.698-XX), Márvio Vicente Rodrigues Ragognetti (XXX.931.058-XX) e Rosana Cláudia Franchi (XXX.760.818-XX).

13.1. Ministros presentes: Ana Arraes (Presidente), Aroldo Cedraz e Raimundo Carreiro.
13.2. Ministro-Substituto convocado: André Luís de Carvalho.
13.3. Ministro-Substituto presente: Marcos Bemquerer Costa (Relator).

ACORDAO-COMPLETO-2477305

Acórdão 7791/2021 - Segunda Câmara

MARCOS BEMQUERER

Adoto como Relatório, com os pertinentes ajustes de forma, a instrução da Secretaria de Fiscalização de Pessoal - Sefip, por meio da qual a concessão de aposentadoria objeto destes autos foi assim analisada (peças 8 e 9) : 
"INTRODUÇÃO
1.	Trata-se de atos de concessão de aposentadoria de Luciana Minervino Balieiro Sormani, Luisa Cristina Pinez Campos Micaela, Maria Katsue Abe, Márvio Vicente Rodrigues Ragognetti e Rosana Cláudia Franchi, ex-servidores do Tribunal Regional do Trabalho da 15ª Região - Campinas/SP.
2.	Os atos foram submetidos, para fim de registro, à apreciação do Tribunal de Contas da União (TCU) , de acordo com o art. 71, inciso III, da Constituição Federal. O cadastramento e a disponibilização ao TCU ocorreram por intermédio do Sistema de Apreciação e Registro de Atos de Admissão e Concessões, na forma dos arts. 2º, caput e incisos I a VI, e 4º, caput, da Instrução Normativa TCU 78/2018.
EXAME TÉCNICO
Procedimentos preliminares aplicados
3.	Os procedimentos para exame, apreciação e registro de atos de pessoal encontram-se estabelecidos na Instrução Normativa TCU 78/2018 e na Resolução TCU 206/2007. Essas normas dispõem, respectivamente, em seus arts. 4º, § 2º, e 3º, § 3º que os atos de pessoal disponibilizados por meio do Sistema de Apreciação e Registro de Atos de Admissão e Concessões devem ser submetidos a crítica preliminar automatizada do próprio sistema, com base em parâmetros predefinidos.
4.	Relativamente aos atos de concessão de aposentadoria, as rotinas de crítica das informações cadastradas no Sistema de Apreciação e Registro de Atos de Admissão e Concessões foram elaboradas e validadas levando-se em conta as peculiaridades desses atos. Os itens de verificação do sistema compreendem prazos e fundamentos legais, assim como eventuais ocorrências de acumulação. Trata-se de verificações mais abrangentes, minuciosas e precisas do que aquelas que podem ser realizadas por mãos humanas, proporcionando um nível de segurança ainda maior.
5.	Além da crítica automatizada, há verificação humana adicional no caso de haver alertas do sistema ou informações não formatadas, como esclarecimentos do gestor ou do controle interno.
6.	As críticas também consideram os registros do Sistema Integrado de Administração de Recursos Humanos (Siape) . O Siape disponibiliza informações atualizadas sobre as parcelas que integram os proventos, diferentemente, portanto, do Sistema de Apreciação e Registro de Atos de Admissão e Concessões, que informa as parcelas no momento do registro do ato.
7.	Essa confrontação com o Siape provê uma visão atual e verdadeira da situação, o que permite descaracterizar irregularidades e inconsistências que, embora constantes do Sistema de Apreciação e Registro de Atos de Admissão e Concessões, já foram corrigidas.
Exame das constatações
8.	Antes da análise dos atos de aposentadoria em tela, expõe-se um breve histórico da rubrica denominada 'quintos' com o objetivo de esclarecer a jurisprudência desta Corte de Contas e do Supremo Tribunal Federal em relação ao tema. 
9.	A possibilidade de incorporação da vantagem (quintos) foi instituída com a Lei 6.732, de 4/12/1979. Segundo o art. 2º dessa lei, o servidor no exercício de cargo em comissão ou função de confiança poderia incorporar, a partir do sexto ano, 1/5 (um quinto) das vantagens correspondentes, a cada ano completo de exercício, até o limite de 5/5 (cinco quintos) ; isto é, até completar o décimo ano.
10.	Objetivava-se evitar o decesso remuneratório do servidor ocupante de cargo ou função de confiança que viesse a ser dispensado em momento futuro e que não fosse passar imediatamente à inatividade.
11.	Uma vez que, até dezembro de 1979, os servidores em atividade que tivessem preenchido os requisitos temporais do artigo 180 da Lei 1.711, de 28/10/1952 só poderiam contar com tal benefício quando se aposentassem.
12.	Assim, se deixavam um cargo de confiança, após longos anos de exercício, e permaneciam em atividade, regressavam à situação de origem, com a remuneração do cargo efetivo e nada mais.
13.	Com o advento da Lei 8.112, de 11/12/1990, por meio do seu artigo 62, § 2º, introduziu novo disciplinamento ao assunto.
14.	A incorporação passou a se dar na proporção de 1/5 (um quinto) a cada ano de exercício da função, até o limite de cinco anos, sem a exigência do período de carência de cinco anos.
15.	Os critérios para incorporação dessa vantagem foram definidos mais claramente com a publicação da Lei 8.911/1994, que assim dispôs:
'Art. 3. Para efeito do disposto no § 2º do art. 62 da Lei nº 8.112, de 11 de dezembro de 1990, o servidor investido em função de direção, chefia e assessoramento, ou cargo em comissão, previsto nesta Lei, incorporará à sua remuneração a importância equivalente à fração de um quinto da gratificação do cargo ou função para o qual foi designado ou nomeado, a cada doze meses de efetivo exercício, até o limite de cinco quintos.
§ 1º Entende-se como gratificação a ser incorporada à remuneração do servidor a parcela referente à representação e a gratificação de atividade pelo desempenho de função, quando se tratar de cargo em comissão ou função de direção, chefia e assessoramento dos Grupos: Direção e Assessoramento Superiores - DAS e Cargo de Direção - CD.
§ 2º Quando se tratar de gratificação correspondente às funções de direção, chefia e assessoramento do Grupo - FG e GR, a parcela a ser incorporada incidirá sobre o total desta remuneração.
§ 3º Quando mais de um cargo em comissão ou função de direção, chefia e assessoramento houver sido exercidos no período de doze meses, a parcela a ser incorporada terá como base de cálculo a exercida por maior tempo.
§ 4º Ocorrendo o exercício de cargo em comissão ou de função de direção, chefia ou assessoramento de nível mais elevado, por período de doze meses, após a incorporação dos cinco quintos, poderá haver a atualização progressiva das parcelas já incorporadas, observado o disposto no parágrafo anterior.' 
16.	Entretanto, essa vantagem foi extinta e restabelecida por diversas vezes, como demonstra o breve histórico abaixo apresentado.
17.	A Medida Provisória - MP 831/1995 extinguiu a vantagem dos quintos, tendo sido reeditada exaustivamente até a MP 1.160/1995, que a restabeleceu, porém sob a forma de décimos.
18.	Em 10/11/1997, foi editada a MP 1.595-14, que - convertida na Lei 9.527/1997 - extinguiu novamente a incorporação e a transformou em Vantagem Pessoal Nominalmente Identificada (VPNI) .
19.	Em 8/4/1998, a MP 1.160/1995 foi convertida na Lei 9.624/1998. Essa lei não revogou a Lei 9.527/1997, apenas limitou temporalmente a incorporação da referida vantagem entre 19/1/1995 até a data da sua publicação, do tempo residual de exercício de funções comissionadas não empregado até 10/11/1997.
20.	No entanto, essa vantagem sempre esteve cercada de controvérsia. Ainda, em 4/9/2001, foi editada a MP 2.225-45/2001, que acresceu à Lei 8.112/1990 o artigo 62-A, transformando os quintos/décimos em VPNI, com a seguinte redação:
'Art. 62-A. Fica transformada em Vantagem Pessoal Nominalmente Identificada - VPNI a incorporação da retribuição pelo exercício de função de direção, chefia ou assessoramento, cargo de provimento em comissão ou de Natureza Especial a que se referem os arts. 3º e 10 da Lei no 8.911, de 11 de julho de 1994, e o art. 3º da Lei no 9.624, de 2 de abril de 1998. Parágrafo único.  A VPNI de que trata o caput deste artigo somente estará sujeita às revisões gerais de remuneração dos servidores públicos federais.'
21.	Com o advento desta Medida Provisória, surgiram entendimentos divergentes. Por um lado, achava-se que seria devida a incorporação de parcelas da vantagem até 8/4/1998 (data de publicação da Lei 9.624/1998) . Por outro, entendia-se que a MP 2.225-45/2001 havia estendido o direito à incorporação da vantagem até a data de sua publicação.
22.	No âmbito deste Tribunal, foi editado o Acórdão 2248/2005-TCU-Plenário (Ministro-Relator Lincoln Magalhães da Rocha) que fixou os seguintes critérios para incorporação de quintos e décimos:
'9.2. alterar a redação do subitem 9.2 do Acórdão 931/2003-TCU-Plenário para: 'firmar entendimento de que é devida a incorporação de parcelas de quintos, com fundamento no artigo 3º da MP 2.225-45/2001, observando-se os critérios contidos na redação original dos artigos 3º e 10 da Lei 8.911/94, no período compreendido entre 09/04/98 e 04/09/2001, data da edição da referida medida provisória, sendo a partir de então todas as parcelas incorporadas, inclusive a prevista no artigo 3º da Lei 9.624/98, transformadas em Vantagem Pessoal Nominalmente Identificada - VPNI, admitindo-se, ainda, o cômputo do tempo residual porventura existente em 10/11/1997, desde que não empregado em qualquer incorporação, para concessão da primeira ou de mais uma parcela de quintos na data específica em que for completado o interstício de doze meses, ficando, também, essa derradeira incorporação transformada em VPNI, nos termos do subitem 8.1.2 da Decisão 925/1999 - Plenário.''
23.	Contrariando jurisprudência deste Tribunal, em 18/3/2015, o Supremo Tribunal Federal (STF) , ao apreciar o Recurso Extraordinário (RE) 638.115/Ceará (Ministro-Relator Gilmar Mendes) , que teve repercussão geral, fixou a seguinte tese: 'Ofende o princípio da legalidade a decisão que concede a incorporação de quintos pelo exercício de função comissionada no período de 8/4/1998 a 4/9/2001, ante a carência de fundamento legal'.
24.	Todavia, ao tomar essa decisão, o STF modulou os seus efeitos para dispensar a devolução dos valores recebidos indevidamente de boa-fé até a data do julgamento, cessada a ultra atividade de incorporações em qualquer hipótese.
25.	Em razão dessa decisão do STF, o supramencionado Acórdão 2248/2005-TCU-Plenário teve sua inconstitucionalidade reconhecida pelo Supremo Tribunal Federal nos autos do Mandado de Segurança 25.763/DF.
26.	Assim, depois da decisão do Supremo Tribunal Federal no âmbito do RE 638.115/CE, este Tribunal adequou sua jurisprudência e adotou a tese defendida na Decisão 925/1999-Plenário (Ministro-Relator Walton Alencar Rodrigues) e Acórdão 731/2003-TCU-Plenário e 732/2003-Plenário (ambos de Relatoria do Ministro Guilherme Palmeira) , de que a incorporação ou atualização da vantagem de quintos, transformada em Vantagem Pessoal Nominalmente Identificada - VPNI pelo art. 62-A da Lei 8.112/1990, somente era devida até o dia 8/4/1998, conforme previsto no art. 3º da Lei 9.624/1998.
27.	Ademais, nos termos do Acórdão 5455/2018-TCU-Segunda Câmara (Ministro-Relator José Mucio Monteiro) , eventual tempo residual existente em 10/11/1997, não empregado para a concessão de quintos, pode ser utilizado para incorporação de apenas um décimo, nos termos do art. 5º da Lei 9.624/1998, com termo final, a qualquer tempo, na data em que o servidor completar o interstício de doze meses, de acordo com a sistemática definida na redação original do art. 3º da Lei 8.911/1994, com posterior transformação em VPNI.
28.	Nos atos em tela, o Tribunal Regional do Trabalho da 15ª Região realizou incorporações de quintos após o dia 8/4/1998, em desconformidade, portanto, com a jurisprudência desta Corte de Contas e do STF, consoante a tabela abaixo informada:
	Ex-Servidor
	Situação atual - Incorporação realizada  nos proventos
	Incorporação regular

	Luciana Minervino Balieiro Sormani
	10/10 - FC03
	3/5 - FC03
1/10 - FC03

	Luisa Cristina Pinez Campos Micaela
	10/10 - FC05
	3/5 - FC05

	Maria Katsue Abe
	10/10 - FC02
	1/5 - FC02
1/10 - FC02

	Márvio Vicente Rodrigues Ragognetti
	6/10 - FC03
	2/5 - FC03
1/10 - FC03

	Rosana Cláudia Franchi
	10/10 - FC04
	3/5 - FC04
1/10 - FC04

29.	Desse modo, nos atos de concessão de aposentadoria de Luciana Minervino Balieiro Sormani, Luisa Cristina Pinez Campos Micaela, Maria Katsue Abe, Márvio Vicente Rodrigues Ragognetti e Rosana Cláudia Franchi verificam-se irregularidades que maculam a legalidade dos atos.
30.	Contudo, em recente julgamento do supramencionado RE 638.115/CE, cujo resultado final foi proclamado em 18/12/2019, o STF deu provimento a Embargos de Declaração, onde foi proferida a seguinte decisão:
'Inicialmente, o Tribunal, por maioria, resolvendo questão de ordem suscitada pelo Ministro Dias Toffoli (Presidente) , deliberou que, para a modulação dos efeitos de decisão em julgamento de recursos extraordinários repetitivos, com repercussão geral, nos quais não tenha havido declaração de inconstitucionalidade de ato normativo, é suficiente o quórum de maioria absoluta dos membros do Supremo Tribunal Federal, vencido o Ministro Marco Aurélio, que diverge quanto à formulação da questão de ordem e quanto ao seu mérito. Votaram na questão de ordem os Ministros Luiz Fux e Roberto Barroso. Na sequência, o Ministro Dias Toffoli (Presidente) proclamou o resultado do julgamento deste recurso, ocorrido na sessão virtual de 11.10.2019 a 17.10.2019: 'O Tribunal, por maioria, acolheu parcialmente os embargos de declaração, com efeitos infringentes, para reconhecer indevida a cessação imediata do pagamento dos quintos quando fundado em decisão judicial transitada em julgado, vencida a Ministra Rosa Weber, que rejeitava os embargos. No ponto relativo ao recebimento dos quintos em virtude de decisões administrativas, o Tribunal, em razão de voto médio, rejeitou os embargos e, reconhecendo a ilegitimidade do pagamento dos quintos, modulou os efeitos da decisão de modo que aqueles que continuam recebendo até a presente data em razão de decisão administrativa tenham o pagamento mantido até sua absorção integral por quaisquer reajustes futuros concedidos aos servidores. Os Ministros Ricardo Lewandowski e Celso de Mello proviam os embargos de declaração e modulavam os efeitos da decisão em maior extensão. Ficaram vencidos, nesse ponto, os Ministros Marco Aurélio e Rosa Weber. Por fim, o Tribunal, por maioria, também modulou os efeitos da decisão de mérito do recurso, de modo a garantir que aqueles que continuam recebendo os quintos até a presente data por força de decisão judicial sem trânsito em julgado tenham o pagamento mantido até sua absorção integral por quaisquer reajustes futuros concedidos aos servidores, vencidos os Ministros Marco Aurélio e Rosa Weber. Tudo nos termos do voto do Relator. Afirmaram suspeição os Ministros Luiz Fux e Roberto Barroso'. Ausente, justificadamente, nesta assentada, o Ministro Celso de Mello. Plenário, 18.12.2019.' (grifo nosso) 
31.	No que diz respeito à vantagem de quintos, a despeito de haver incorporações após o advento da Lei 9.624/1998, o que impediria a legalidade do ato nesse aspecto, o pagamento está amparado pela decisão do STF supramencionada.
32.	A despeito de o TCU não estar diretamente submetido ao que foi decidido pelo Poder Judiciário, entende-se que as decisões do STF fixadas em regime de repercussão geral devem ser respeitadas, uma vez que este Tribunal pode se autovincular ao precedente adotado pela Corte Maior. A respeito disso, trago aos autos trecho do voto do Ministro-Substituto Marcos Bemquerer proferido no âmbito do Acórdão 442/2020-TCU-Segunda Câmara, com argumentos para que este Tribunal se alinhe a essa decisão do STF supramencionada:
'31. Registro que o TCU, apesar de não estar diretamente submetido à processualística delineada no ordenamento jurídico para o Poder Judiciário, deve respeitar as decisões do STF fixadas em regime de repercussão geral, uma vez que esta Casa de Contas pode se autovincular ao precedente adotado pela àquela Corte Maior.
 32. Essa autovinculação reduz 'incertezas' e 'discricionariedades' no julgamento da matéria, com as seguintes benesses que destaco, sem a pretensão de ser exaustivo: a) evita disparidade de entendimentos acerca de um mesmo assunto; b) reduz o risco de litígios, haja vista a grande possibilidade de os interessados impetrarem mandamus no STF, ante o assentamento da questão naquele Pretório Excelso; c) elimina dúvida do jurisdicionado e notadamente dos órgãos e entidades que administram recursos humanos e concedem aposentadoria, porquanto o tema receberia tratamento uníssono tanto pelo Poder Judiciário quanto pelo TCU; d) acelera a capacidade de resposta desta Corte de Contas em processos que tratam do assunto; e) faz deferência ao princípio da isonomia e da proteção da confiança legítima, vertente subjetiva da segurança jurídica; f) observa o art. 926 do CPC ao dispor que 'os tribunais devem uniformizar sua jurisprudência e mantê-la estável, íntegra e coerente', de aplicação subsidiária aos processos de contas, por força do que dispõe o art. 298 do RI/TCU; g) evita revisão de ofício por parte desta Casa de Contas.
 33. De ressaltar que o texto legal do art. 926 do CPC não pode ser interpretado de forma reducionista, fechada e em descompasso com a coesão e a coerência no direito. A exegese desaconselhável seria aquela em que esta Corte, por hipótese, deveria 'manter a sua própria' jurisprudência, a qualquer custo, 'estável, íntegra e coerente', sem observar o que decide uma Corte de vértice como o Supremo. Essa linha de raciocínio vai na contramão da estabilidade, da integralidade e da coerência, objetivos definidos pelo legislador.
34. Ao revés, creio que a interpretação do dispositivo legal (art. 926 do CPC) deve privilegiar a exegese que confere 'unidade ao direito', como algo imprescindível para coerência da ordem jurídica, sem a qual não há segurança jurídica tampouco possibilidade de igualdade no e pelo direito.
35. Explica Luiz Guilherme Marinoni que a unidade do direito 'reflete a coerência da ordem jurídica, viabilizando a previsibilidade e o tratamento uniforme de casos similares.' (MARINONI, Luiz Guilherme. A ética dos precedentes - justificativa do novo CPC, São Paulo: RT, 2016, 2ª ed., p. 105) .
36. Quanto à coerência e à integridade no direito, Lenio Streck esclarece: ' (...) haverá coerência se os mesmos preceitos e princípios que foram aplicados nas decisões o forem para os casos idênticos; mais do que isto, estará assegurada a integridade do direito a partir da força normativa da Constituição. A coerência assegura a igualdade, isto é, que os diversos casos terão a igual consideração por parte do Poder Judiciário. Isso somente pode ser alcançado através de um holismo interpretativo, constituído a partir de uma circularidade hermenêutica. Já a integridade é duplamente composta, conforme Dworkin: um princípio legislativo, que pede aos legisladores que tentem tornar o conjunto de leis moralmente coerente, e um princípio jurisdicional, que demanda que a lei, tanto quanto possível, seja vista como coerente nesse sentido. A integridade exige que os juízes construam seus argumentos de forma integrada ao conjunto do direito, constituindo uma garantia contra arbitrariedades interpretativas; coloca efetivos freios, através dessas comunidades de princípios, às atitudes solipsistas-voluntaristas. A integridade é antitética ao voluntarismo, do ativismo e da discricionariedade. Água e azeite.' (STRECK, Lenio. Novo CPC terá mecanismos para combater decisionismos e arbitrariedades?, disponível em: ) ) .
37. Dessa forma, para cumprir os comandos da estabilidade, da integridade e da coerência, consoante a previsão do CPC (art. 926) , esta Corte de Contas deve observar as decisões da Suprema Corte em Recurso Extraordinário com repercussão geral julgada, em deferência à 'unidade ao direito' e à segurança jurídica, mediante exercício de autovinculação, conforme mencionei acima.'
33.	Constata-se também que o Acórdão 201/2020-TCU-Primeira Câmara (Ministro-Relator Weder de Oliveira) foi no mesmo sentido de se alinhar à decisão do STF supramencionada.
34.	Assim, no caso concreto, por se tratar de decisão administrativa, entende-se que deve ser determinado ao Gestor de Pessoal que promova o destaque da parcela de quintos incorporada com amparo em funções comissionadas exercidas entre 8/4/1998 a 4/9/2001 e transforme-a em 'Parcela Compensatória' a ser absorvida por quaisquer reajustes futuros, consoante decidido pelo STF no RE 638.115/CE.
35.	Nada obstante, deve-se dispensar a devolução dos valores indevidamente recebidos de boa-fé, nos termos do Enunciado 106 da Súmula de Jurisprudência deste Tribunal.
36.	Especificamente sobre o acréscimo de 12,23% (VPI - 12,23%) sobre as parcelas remuneratórias, entende-se desnecessário maiores comentários, haja vista que ele não está refletindo nos proventos atuais, em face de decisão do Supremo Tribunal Federal na Reclamação 14872, que determinou a cessação do pagamento desse acréscimo.
CONCLUSÃO
37.	A abrangência e a profundidade das verificações levadas a efeito fundamentam convicção de que:
a) os atos de Luciana Minervino Balieiro Sormani, Luisa Cristina Pinez Campos Micaela, Maria Katsue Abe, Márvio Vicente Rodrigues Ragognetti e Rosana Cláudia Franchi devem ser considerados ilegais, com a consequente negativa de registro;
38.	Deve-se dispensar a devolução dos valores indevidamente recebidos de boa-fé pelos interessados, nos termos do Enunciado 106 da Súmula de Jurisprudência deste Tribunal.
39.	Por fim, vale destacar que os atos em análise foram disponibilizados ao TCU há menos de cinco anos. Portanto, segundo o entendimento estabelecido no Acórdão 587/2011-TCU-Plenário, não é necessária a instauração do contraditório.
PROPOSTA DE ENCAMINHAMENTO
40.	Ante o exposto, com fundamento nos arts. 71, inciso III, da Constituição Federal, 1o, inciso V, e 39, inciso II, da Lei 8.443/1992 e 260, § 1o, do Regimento Interno do Tribunal de Contas da União, propõe-se:
		a) considerar ilegal e negar o registro dos atos de Luciana Minervino Balieiro Sormani (CPF: XXX.616.568-XX) , Luisa Cristina Pine[se] Campos (CPF: XXX.896.288-XX) , Maria Katsue Abe (CPF: XXX.110.698-XX) , Márvio Vicente Rodrigues Ragognetti (CPF: XXX.931.058-XX) e Rosana Cláudia Franchi (CPF: XXX.760.818-XX) .
		b) dispensar o ressarcimento das quantias indevidamente recebidas de boa-fé, consoante o disposto no Enunciado 106 da Súmula de Jurisprudência do TCU;
		c) determinar ao Tribunal Regional do Trabalho da 15ª Região que:
		c.1) promova o destaque da (s) parcela (s) de quintos incorporada (s) com amparo em funções comissionadas exercidas entre 8/4/1998 a 4/9/2001 e transforme-a (s) em 'Parcela Compensatória' a ser absorvida por quaisquer reajustes futuros, consoante decidido pelo STF no RE 638.115/CE;
		c.2) comunique aos interessados o teor desta decisão, alertando-os de que o efeito suspensivo proveniente da interposição de eventuais recursos não os exime da devolução dos valores percebidos indevidamente após a respectiva notificação, caso os recursos não sejam providos;
		c.3) no prazo de trinta dias, contados da ciência da decisão, envie a este Tribunal documentos comprobatórios de que os interessados estão cientes do julgamento deste Tribunal."
2.	O Ministério Público junto ao TCU, representado pela Procuradora-Geral Cristina Machado da Costa e Silva, concordou com a proposta da Sefip, exceto em relação à Sra. Rosana Cláudia Franchi, conforme se extrai de excerto de seu Parecer (peça 11) :
	"Esta representante do Ministério Público de Contas acolhe a proposição firmada às peças n.ºs 8 e 9, pela ilegalidade e negativa de registro dos atos de aposentadoria emitidos pelo Tribunal Regional do Trabalho da 15.ª Região - TRT - 5, exceto em relação à ex-servidora Rosana Cláudia Franchi.
2.	Quanto ao ato de peça n.º 6, opinamos pela realização de diligência ao TRT - 15.ª Região, para que, no que concerne à inativa Rosana Cláudia Franchi (CPF n.º XXX.760.818-XX) :
	2.1. seja encaminhada a cópia dos mapas de exercício de funções e de incorporações de quintos/décimos;
	2.2. evidencie se a interessada, ocupante do cargo de analista judiciário - especialidade Oficial de Justiça Avaliador, percebe o pagamento concomitante de quintos incorporados em funções exclusivas dos Oficiais de Justiça Avaliadores que estivessem no efetivo exercício das atribuições do cargo, cumulativamente com a Gratificação de Atividade Externa - GAE, o que configuraria bis in idem, conforme entendimento constante do Acórdão 2784/2016-TCU-Plenário, entre outros."
		É o Relatório.

não há.

Procuradora-Geral Cristina Machado da Costa e Silva.

PESSOAL. APOSENTADORIA. PAGAMENTO DA VANTAGEM DE "QUINTOS" APÓS O ADVENTO DA LEI 9.624/1998. PRECEDENTES DESTE TRIBUNAL. SOBRESTAMENTO DE UM ATO DISPONIBILIZADO AO TCU HÁ MAIS DE CINCO ANOS ATÉ O TRÂNSITO EM JULGADO DO RECURSO EXTRAORDINÁRIO 636.553. REALIZAÇÃO DE DILIGÊNCIA EM RELAÇÃO A UM ATO. ILEGALIDADE DOS DEMAIS ATOS COM RECUSA DOS CORRESPONDENTES REGISTROS.

APOSENTADORIA (APOS)

Secretaria de Fiscalização de Pessoal - Sefip.

Em apreciação atos de concessão aposentadoria emitidos pelo Tribunal Regional do Trabalho da 15ª Região em benefício das Sras. Luciana Minervino Balieiro Sormani, Luisa Cristina Pinez Campos Micaela, Maria Katsue Abe e Rosana Cláudia Franchi, e do Sr. Márvio Vicente Rodrigues Ragognetti, ex-servidores naquele órgão.
2.	As informações constantes do processo indicam que os interessados implementaram os requisitos para se inativarem, uma vez que tinham idade, tempo de contribuição, de serviço público, de carreira e de cargo requeridos pelo fundamento concessório.
3.	Submetidos os atos a críticas automatizadas, a Secretaria de Fiscalização de Pessoal - Sefip detectou a existência da rubrica "quintos/décimos", esta transformada em Vantagem Pessoal Nominalmente Identificada - VPNI pelo art. 62-A da Lei 8.112/1990. 
4.	Quanto à vantagem identificada, registrou a unidade técnica que houve a concessão em razão do exercício de funções comissionadas após o advento da Lei 9.624/1998. 
5.	Em vista das inconsistências na incorporação de "quintos", os pareceres exarados nos autos pela Sefip (peças 8 e 9) e pelo Ministério Público junto ao TCU (peça 11) são parcialmente convergentes no sentido da ilegalidade dos atos e de suas negativas de registro.
6.	O MPTCU diverge apenas em relação ao ato referente à Sra. Rosana Cláudia Franchi (peça 6) e opina pela realização de diligência ao TRT 15ª Região, para que: i) "seja encaminhada a cópia dos mapas de exercício de funções e de incorporações de quintos/décimos"; e ii) "evidencie se a interessada, ocupante do cargo de analista judiciário - especialidade Oficial de Justiça Avaliador, percebe o pagamento concomitante de quintos incorporados em funções exclusivas dos Oficiais de Justiça Avaliadores que estivessem no efetivo exercício das atribuições do cargo, cumulativamente com a Gratificação de Atividade Externa - GAE, o que configuraria bis in idem, conforme entendimento constante do Acórdão 2784/2016-TCU-Plenário, entre outros".
ii
7.	A irregularidade verificada nos atos em exame, como visto acima, refere-se à percepção da vantagem de "quintos", que, segundo a unidade técnica, teria origem em decisão administrativa.
8.	Em razão disso, foi sugerido que o Tribunal encaminhasse determinação ao órgão de origem para que promovesse o destaque das parcelas de "quintos/décimos" incorporadas com amparo em funções comissionadas exercidas entre 08/04/1998 a 04/09/2001, transformando-as em parcela compensatória a ser absorvida por reajustes futuros, consoante decidido pelo STF no RE 638.115/CE.
9.	Ocorre que não há nos autos documento que comprove que os pagamentos de "quintos/décimos" decorreram de decisão administrativa. Ademais, inexiste qualquer menção a atos decisórios administrativos, monocráticos ou colegiados, do órgão que deferiu as concessões. De concreto o que se tem é o seguinte: não se sabe se os pagamentos da vantagem de "quintos/décimos" são oriundos de decisões judiciais transitadas em julgado ou não ou ainda de decisões administrativas.
10.	 De acordo com os termos fixados na decisão do Supremo Tribunal Federal no RE 638.115/CE, somente para a hipótese de "quintos/décimos" recebidos com base em decisão judicial transitada em julgado será indevida a cessação imediata do pagamento e não haverá absorção da parcela por reajustes futuros. Já nas hipóteses de "quintos/décimos" recebidos por força de decisão judicial não transitada em julgado ou de decisão administrativa, o pagamento será mantido até sua absorção integral por quaisquer reajustes futuros concedidos aos servidores.
11.	Nesse contexto, entendo que o melhor desfecho será o Tribunal considerar ilegais as concessões de aposentadoria das Sras. Luciana Minervino Balieiro Sormani, Luisa Cristina Pinese Campos e Maria Katsue Abe, negando registro aos correspondentes atos, aplicando-se a orientação fixada no verbete da Súmula/TCU 106 às parcelas indevidamente recebidas pelas interessadas. 
12. 	Outrossim, de conformidade com o art. 262 do Regimento Interno/TCU, importa determinar ao órgão de origem que promova o destaque das parcelas de "quintos/décimos" incorporadas com base em funções comissionadas exercidas entre 08/4/1998 a 4/9/2001, transformando-as em parcela compensatória a ser absorvida por reajustes futuros concedidos nos proventos, desde que a hipótese não seja de decisão judicial transitada em julgado, nos moldes da decisão do Supremo Tribunal Federal no Recurso Extraordinário 638.115/CE.
13.	No que tange ao ato referente à Sra. Rosana Cláudia Franchi, concordo com a representante do MPTCU, no sentido de realizar diligência ao TRT 15ªR, a fim de colher informações sobre o exercício de funções e de incorporações de quintos/décimos.
14.	Deve-se igualmente determinar ao órgão de origem que comunique às beneficiárias sobre a deliberação do Tribunal, alertando-as de que o efeito suspensivo proveniente da interposição de eventuais recursos não as exime da devolução dos valores percebidos indevidamente após a notificação, caso esses não sejam providos. Após, devem ser remetidos ao Tribunal documentos comprobatórios de que as inativas foram cientificadas da deliberação desta Corte.
15. 	Cabe consignar que o ato concessório do Sr. Márvio Vicente Rodrigues Ragognetti foi disponibilizado ao TCU em 4/9/2015 (peça 5) , portanto há mais de cinco anos.
16.	Nas situações de atos disponibilizados ao TCU há mais de cinco anos e sem julgamento de mérito, esta Corte de Contas tem adotado o entendimento de que, em função do julgamento do Recurso Extraordinário 636.553 pelo Supremo Tribunal Federal, o qual, em sede de repercussão geral, fixou o prazo de cinco anos para que o TCU proceda ao registro dos atos de concessão inicial de aposentadoria, reforma ou pensão, após o qual serão considerados definitivamente registrados, o exame do ato em questão deve ser sobrestado até o trânsito em julgado daqueles autos, atualmente em fase de análise de Embargos de Declaração opostos pela Advocacia Geral da União (v.g. Acórdãos 8.012/2020, relator Ministro-Substituto Weder de Oliveira; 7.313/2020 e 5.836/2020, ambos de relatoria do Ministro Walton Alencar Rodrigues e todos da Primeira Câmara; e 7.120/2020, relator Ministro Augusto Nardes; 8.954/2020 e 8.672/2020, ambos de relatora do Ministro Raimundo Carreiro e todos da Segunda Câmara) .
17.	Portanto, é o caso de sobrestar o exame de mérito do ato concessório do Sr. Márvio Vicente Rodrigues Ragognetti até o trânsito em julgado do Recurso Extraordinário 636.553 pelo Supremo Tribunal Federal.
18.	Com relação ao nome da Sra. Luisa Cristina Pinese Campos, cujo CPF é o de número 111.896.288-56, anoto que consta do ato da peça 3 (número de controle do ato: 20784201-04-2015-000059-9) o nome de "Luisa Cristina Pinez Campos Micaela", com o mesmo número de CPF. Cabe, assim, determinar ao órgão de origem que promova a correção do nome da beneficiária de acordo com o registro constante do mencionado Cadastro de Pessoa Física.
 	Ante o exposto, manifesto-me por que seja adotada a deliberação que ora submeto a este Colegiado.
TCU, Sala das Sessões, em 3 de novembro de 2020.
MARCOS BEMQUERER COSTA
Relator